行　政　法　院　判　決　　　　　　　　　　　　　八十八年度判字第二○七○號
　　原　　　告　甲○○
　　被　　　告　財團法人二二八事件紀念基金會
右當事人間因有關二二八事件處理及補償條例事件，原告不服行政院中華民國八十七
年八月十一日台八七訴字第三九七六一號訴願（為再訴願）決定，提起行政訴訟。
本院判決如左︰
　　主  文
原告之訴駁回。
　　事  實
緣原告於民國八十六年七月十六日及同年七月二十八日以其父親林罩於三十六年三月
二十八日於基隆港西碼頭，候船遣返日軍時，因被誤認與日軍串通，遭國軍逮捕後失
蹤，其弟林義雄於三十六年四月十五日於基隆碼頭撿拾雜物時，遭國軍逮捕押至大陸
地區後亦失蹤云云，分別向被告申請發給受難者補償金。經被告調查結果，分別以八
十七年二月五日二二八守字第○○一四二號及○○一四三號書函復否准所請。原告
不服，向行政院提起訴願（視同再訴願），經決定駁回，遂提起行政訴訟，茲摘兩
造訴辯意旨於次：
原告起訴意旨略謂︰一、『二二八事件處理及補償條例』之立法宗旨，旨在對解嚴前
因二二八事件致使其生命、身體、自由或財產遭受公務員或公權力侵害之受難者，予
以補償，對無辜受難者優予矜恤，以期撫平此一悲劇所帶來的傷痛，為創造未來美景
而能攜手共進。政府為撫平長期以來，台灣社會因二二八事件所潛藏的不安及衝突，
展現了無比的誠意，基此理念，財團法人二二八事件紀念基金會，於處理受難者之認
定及申請補償事宜時，理應體察政府的美意，並以二二八事件發生期間及解嚴時期的
政治環境背景為考量基礎，對於受難者證據之認定，予以從認核，而非以現在的政
治環境及法律規範，從嚴檢核，俾免對二二八事件受難者家屬造成二次傷害，使政府
為撫平歷史傷痕的美意遭受質疑，謹先明。二、原決定認事用法諸多違誤，分述如
下：(一)二二八事件受難者林罩及林義雄失事實：按原告之父林罩於失蹤前平時係賴
舢舨船出港捕魚，漁閒時則幫人打雜工維生，台灣光復後，待遣返之日軍所遺留之貴
重財物，因受限於當時我國政府之國軍對於遣返日軍攜回物品之嚴格檢查規定，故有
部分待遣返日軍，利用夜晚漁民休息時間，偷盜用停泊在基隆碼頭附近之舢舨船，私
下裝載貴重物品至基隆港外海銷毀，舢舨船當晚用畢後，再悄悄駛回碼頭原位，待須
要利用時，再用同樣方式偷盜用，致使多數舢舨船擁有者不知情，但日軍所盜用之舢
舨船號碼，據傳已被當時駐防守衛之國軍及相關警備安全單位完全掌握，而原告之父
所擁有之舢舨船即如上述被待遣返日軍私下盜用，早已被政府安全單位列管，而仍不
自知。民國三十六年二二八事件發生後，許多台籍人士基於危機意識或有參與暴動滋
事，紛紛逃離住居躲避，惟原告之父與多數忠厚老實之台籍人士一樣，自認並無參與
暴動滋事行為，仍維持往常之一貫作息，但不幸於民國三十六年二月二十八日，原告
之父於基隆港十八號碼頭工作時，遭國軍誤指與日軍串通為由，先被一陣毆打後即被
押上軍車，從此即失蹤，當時原告年僅十六歲。至於原告之弟林義雄，於二二八事件
發生時年僅六歲，由於台灣光復初期，百廢待舉，物質缺乏，民間生活困苦，故載有
貨物之貨輪或火車所停留之基隆港碼頭，即成為多數當時基隆居民求食之希望。住居
於基隆港碼頭附近之大多數居民，無論年紀大小，將停靠碼頭之貨輪或火車所載之
物品種類，全家男丁或主婦全體出動去撿拾穀糧或可用物品，以貼補家用，原告之弟
林義雄於民國三十六年四月十五日，與鄰居多人，在基隆港十四號碼頭附近撿拾穀糧
時，被當時擬移防之國軍誘，乘坐機帆船駛往基隆港外海轉至大陸後失蹤（按三十
六年四月十五日當時二二八事件基隆地區綏靖工作已完成，依時報出版『行政院二二
八事件研究報告』一書，有關基隆市之事件衝突報告部分第二三九頁記載，「四月十
一日起，基隆秩序已告安定，商店均陸續開市，行人漸多」等語，據此判斷，當時誘
原告之弟之國軍，應係當時中央國民政府自大陸派遣來台支援處理二二八事件準備
回防之國軍，而當時中日戰爭甫結束一年多，大陸地區因戰爭死亡之男丁為數可觀，
多數大陸國軍家庭遭逢巨大變故，缺少男丁，故亟求覓尋男丁以繁衍家族香火之心，
乃屬常情。(二)原告檢呈驗證受難事實之證據：為驗證原告前開所述之受難事實，除原
告前於八十六年七月十六日及七月二十八日，向財團法人二二八事件紀念基金會申請
受難者補償金時，所提呈之基隆地方法院八十六年亡字第一七號民事判決所為原告之
父林罩、弟弟林義雄之死亡宣告及原告委託中華民國紅十字總會於大陸地區協尋原告
之弟林義雄等相關證明文件之外，原告另重新提呈五位二二八事件時原告住居之鄰居
所為之受難事實證明書，向行政院提起訴願，惟行政院之台八十七訴字第三九七六一
號決定書所為之訴願駁回理由書內，對此五位證明書之新證據，竟隻字未提，原告為
此甚感困惑與不解，為證明原告前開所述之受難事實，原告特委請友人林土山，專程
於民國八十七年十月一日及十月二日陪同原告，再次訪談黃坤明、詹敏榮、陳賴春金
、周勝吉等四位證人，並由渠等四人出具證明書，此外林土山陪同原告訪談四位證人
後，因同情原告之不幸遭遇，亦自發性出具陪同訪談證明。由四位證人出具之證明書
中可察知，其中證人黃坤明，於原告之父林罩及弟林義雄於二二八事件失蹤之日，正
巧在基隆港碼頭販賣零食，分別『親眼目睹』林罩身穿撿拾而來之日軍軍服被國軍押
乘在軍車上行經基隆港十八號碼頭；林義雄被國軍誘乘坐在國軍之機帆船上，由十
四號碼頭駛向基隆港外海而去，當時林義雄正在吃東西，船上另載有二位年十餘歲之
兒童，此外黃坤明亦親眼目睹二二八事件期間，基隆許多台籍人士遇難之慘狀；另外
，證人詹敏榮，與原告之弟林義雄年紀相近，常在一起玩，林義雄失蹤之日，詹敏榮
正好也同在碼頭邊，與林義雄及其他鄰居之大人、小孩一起撿拾穀糧，故對於林義雄
之失蹤事實，其印象極為深刻，證人陳賴春金夫婦二人皆為原告當時之小學同學，對
於原告之父及弟弟受難之事實，雖無親眼目睹，但知之甚詳；至於證人周勝吉，更是
與原告事件時原住居前後毗鄰而居之鄰居，與原告之弟林義雄相差一歲，為幼時玩伴
，雖周勝吉並未在現場目睹受難事實，但其自小即常聽其祖母及父母親談及林罩及林
義雄因二二八事件受難之事實。原告深信老天有眼，在二二八事件歷經五十年後，物
換星移，人事已非情況下，在原告苦尋不到昔日鄰居出示證明時，竟然能意外找到四
位昔日故居鄰人為證人，經由上述四位證人出具之證明書、林罩及林義雄二人確係因
二二八事件而失蹤受難，應無庸置疑。(三)受難事實之其他佐證及說明：原告於林罩、
林義雄二人因二二八事件受難失後，曾於民國三十六年十月間，欲向戶政機關陳報
失蹤受難登記，惟當時原告所在地之基隆中山區區長簡阿泉先生（按簡君已死亡數十
年），基於善意，告知原告略以，二二八事件剛結束不久，外省人掌權之臺灣政府所
規定之法律，他不清楚，原告之父林罩既被懷疑有串通日軍之嫌被國軍押走，如據實
陳報恐對原告及原告家人及後代子孫有不利影響，建議原告暫緩向戶籍機關陳報，免
遭受傷害云云，原告當時年紀僅十六歲，二二八事件後，家庭遭逢重大變故，身心深
受傷害及懼怕，故採納簡阿泉之善意建言，未予陳報林罩、林義雄失蹤事實，未料因
原告一時失察，致使林罩及林義雄二人，戶籍資料僅有日據時期之登錄事項，並無光
復後之戶籍更新登記，導致林罩及林義雄因二二八事件受難之事實，至今仍尚未獲得
平反，原告深感愧對先父及弟弟！(四)基隆地方法院八十六年亡字第一七號民事判決死
亡宣告判決之爭議：按原告因林罩、林義雄戶籍資料僅有日據時期之記載，並無台灣
光復後之更新登錄，致使戶籍資料產生空窗期，爰向基隆地方法院聲請該二人因二二
八事件失蹤，請求宣告死亡之判決。期間經基隆地院開庭調查審理，並經傳閱證人，
嗣經基隆地院以八十六年亡字第一七號民事判決為死亡之宣告，推定林罩、林義雄先
後自民國三十六年三月二十八日、同年四月十五日失蹤。雖該民事判決並未就該二人
是否因二二八事件遭公權力侵害而失蹤，有所判斷，惟已認定該二人係於民國三十六
年二二八事件發生期間失蹤，況且該民事判決是因原告之聲請所為之單純死亡宣告判
決，故未就失蹤二人是否因二二八事件受公權力侵害有所判斷，亦屬合理。倘若基隆
地院就失蹤二人是否因二二八事件遭公權力侵害之事證有所調查，原告本案所爭議之
因二二八事件之失蹤事實疑義，早已在基隆地院理清並審結，斷不致於延伸到衍生繁
雜、耗時之行政救濟程序之地步！原告也不致因該基隆地院之民事死亡宣告判決而陷
於錯誤，誤認林罩、林義雄二人因二二八事件受難事實，已因該民事判決而獲得平反
。原告也因此誤斷獲得教訓，從而對我國艱深、繁複之法律條文規定產生敬畏之心，
畢章僅受日據時期小學教育的原告，是甚難理解法律之規定，請教專家方為上策。三
、二二八事件是一次影響台灣民心與社會不安極為深遠的不幸事件，由於政府對此事
件的處理未盡妥善，以致受難家屬積怨難伸，行政院於是於民國八十年一月成立『研
究二二八事件小組』，對二二八事件進行研究、調查工作，以資政府處理二二八事件
善後問題參考之用。該研究報告於八十一年二月二十八日公布後，並由時報出版，該
報告於詳述基隆市之綏靖工作部分，詳細記載了「三十六年二二八事件發生後，基隆
鄰近台北市、首先波及，．．．三月七日以陸戰隊進駐十四至十八碼頭．．．，三月
八日下午起，增援國軍順利登陸後，三月十日，基隆要塞司令部奉命展開綏靖工作，
並以強大火力強力掃蕩，基隆綏靖部聽任各分區自行處理案犯，未經執法人員偵訊審
理，故事後一無案犯名冊或處理報告留下，當士兵沿街掃蕩時，走避不及者或立即被
槍殺，或被押進拘留所，不少人遭刑求、凌虐後處死，基隆軍隊用鐵絲穿過人民足踝
，每三人或五人為一組，捆綁一起，拋入海中，基隆海面時有屍首浮出。基隆地區，
自三月二十一日，分區清鄉，至四月十二日全部完成。」，對照上述研究報告所述內
容，竟與原告及四位證人對林罩、林義雄前述受難事實之證詞，在時間上、環境背景
上、基隆地區台籍人士遇難之慘狀等內容情節相符，故原告有關之受難事實陳述及四
位證人之證明書內容均足採信，足證林罩、林義雄二人確係因二二八事件遭受公權力
侵害而受難，殆無疑義。四、二二八事件是令人遺憾及悲傷的不幸事件，原告與眾多
二二八事件受難家屬同樣經歷了五十年過著懼怕、哀怨、悲慟、悲慘的歲月，受難者
無助及期待受難者獲得平反的心願是強烈且堅定的，原告盼能適用新修正之行政訴訟
，請求到庭言詞辯論，以使事實愈明，用保原告之合法權益，實為德便。五、請撤銷
原處分及再訴願決定等語。
被告答辯意旨略謂︰一、依據「二二八事件處理及補償條例」第二條第一項規定「本
條例所稱受難者，係指人民因本事件生命、身體、自由或財產遭受公務員或公權力侵
害者。」。又所謂「本事件」依同條例第一條規定是指「二二八事件」。二、經親訪
申請時所提供之唯一證人：陳其沛陳述「民國三十六年．．．約清明節期間某日．．
．他（甲○○，即原告）告訴我，其父親穿日本軍服撐船載貨，被大陸過來的士兵看
到後誤以為是日本兵，就將其逮捕而失蹤。再過不久，他人告訴甲○○，其弟被游擊
隊船抓走，船邊寫了一個『浙』字，所以他弟弟也失蹤了。他一直要我幫忙尋找其父
弟，自此之後均下落不明。」。從證人證詞得知，其所知原告父弟（即林罩、林義雄
）失蹤，均從原告傳聞得來，暫且不論從原告傳聞而來之證人證詞能否當證據，就連
傳聞之失蹤事實，亦與「二二八事件」、「遭公權力侵害」毫無關連。三、台灣基隆
地方法院八十六年六月二十三日亡字第一七號判決宣告「林罩於民國四十六年三月二
十八日下午十二時死亡、林義雄於民國四十六年四月十五日下午十二時死亡。」依民
法第九條第一項規定受死亡宣告者，以判決內所確定死亡之時，推定其為死亡。法院
所為死亡宣告判決，僅只是推定失蹤人死亡，對於失蹤時間、原因及事實僅憑聲請人
之聲請，而於申報期間屆滿，未據失蹤人陳報其生存，或知其生死者申報其所知，依
修正前民法第八條第一項及民法總則施行法第三條第三項但書規定，於失蹤滿十年後
為死亡宣告（參照死亡宣告之民事判決）。對於失蹤人是否因「二二八事件」遭「公
權力」侵害而失蹤，法院並未有所判斷（亦無從判斷），原告指稱受難者已經法院為
死亡宣告之判決，即可認定是因「二二八事件」而失蹤，乃有所誤解。四、中華民國
紅十字會總會於八十二年十二月三十一日函文甲○○「關於台端尋弟林義雄一事，本
會早已轉送大陸紅十字會協尋，惟無所獲。」。原告確實曾透過中華民國紅十字會總
會於中國大陸協尋其弟林義雄，此或許可認定林義雄可能遭大陸士兵擄走而失蹤，但
卻無法證明其失蹤與「二二八事件」有何關係。五、本兩案因被告遍查現有之文獻，
均無任何林罩、林義雄之失蹤資料，且申請人提供之證人及資料，無法證明林罩、林
義雄因「二二八事件」受難而失蹤，故本案因為證據不足，董事會決議不予補償。六
、原告之訴為無理由，請駁回原告之訴等語。
　　理  由
按「本條例所稱受難者，係指人民因本事件生命、身體、自由或財產遭受公務員或公
權力侵害者。」「行政院為處理受難者之認定及申請補償事宜，得設『財團法人二二
八事件紀念基金會』，由學者專家、社會公正人士、政府及受難者家屬代表組成之。
」「補償金之申請、認定程序及發放事宜，由紀念基金委員會定之。」二二八事件處
理及補償條例第二條第一項、第三條第一項及第七條第三項定有明文。本件原告於八
十六年七月十六日及同年七月二十八日以其父親林罩於三十六年三月二十八日於基隆
港碼頭，候船遣返日軍時，因被誤認與日軍串通，遭國軍逮捕後失蹤，其弟林義雄於
三十六年四月十五日於基隆碼頭撿拾雜物時，遭國軍逮捕押至大陸地區後亦失蹤云云
，分別向被告申請發給受難者補償金。經被告調查結果，分別以八十七年二月五日
二二八守字第○○一四二號函第○○一四三號書函復否准所請，原告不服，循序提起
行政訴訟，主張：原告之父所擁有之舢舨船被待遣日軍盜用，私下載運貴重物品至基
隆港外海銷毀，被政府安全單位列管，於三十六年三月二十八日遭國軍指為與日軍串
通在基隆港十八號碼頭工作時押走而失蹤，而原告之弟林義雄於三十六年四月十五日
在基隆港十四號碼頭撿拾穀糧時，被移防之國軍誘至大陸失有法院之死亡宣告判
決及委託紅十字總會於大陸地區協尋文件及證人黃坤明、詹敏榮、陳賴春金、周勝吉
等之證明書可證云云。經查：臺灣係於對日抗戰勝利後因日本無條件投降而於三十四
年十月二十五日光復，迄原告之父及弟林義雄所稱失蹤時間之三十六年三月二十八日
及同年四月十五日已逾一年五個月之久，而原告自承其父及弟林義雄均無光復後新登
記之戶籍資料，僅有日據時代之戶籍資料，則原告之父暨弟林義雄是否因二次大戰戰
亂而失蹤或死亡，致台灣光復後未有新登記之戶籍資料，已滋疑問。次查：基隆地方
法院八十六年亡字第十七號民事宣告死亡判決，是因原告之聲請所為之單純宣告死亡
判決，故未就失蹤二人是否因二二八事件受公權力侵害有所判斷，為原告起訴狀所自
認，就本件聲請案件，本不具證據力，核難採憑。又原告所提證人黃坤明、詹敏榮、
陳賴春金、周勝吉等四人之證明書，乃因原處分對原告申請時所提供之唯一證人陳其
沛訊問後，以皆屬傳聞證據不予採信而於訴願以後新增之證人，姑不論其中周勝吉、
陳賴春金、詹敏榮等人之證言仍屬傳聞證據，且縱該三人之證言及所謂「親眼目睹」
之證人黃坤明之證言均可採信，上開證人所證係原告之父「穿日軍軍服，被指為與待
遣返之日軍串通，被國軍押走」，原告之弟林義雄「係由國軍機帆船押往基隆港外」
，均與「二二八事件」、「遭公權力侵害」毫無關連，被告以遍查現有之文獻資料，
均無任何林罩、林義雄二二八事件之失蹤之資料，乃以證據不足，否准所請，難謂
違法不當，參以原告引用「行政院二二八事件研究報告」自認「三十六年四月十一日
起，基隆秩序已告安定，商店均陸續開市，行人漸多」等語，原告之父及弟林義雄難
認為係二二八事件被公權力侵害之受害人，從而原告所訴各節，均無足取，本件原處
分揆諸首揭規定及說明，洵無違誤，再訴願決定予以駁回，亦無不合，原告起訴意旨
，難謂為有理由，應予駁回。
據上論結，本件原告之訴為無理由，爰依行政訴訟法第二十六條後段，判決如主文。
中    華    民    國     八十八      年      六      月       三        日
                    行 政 法 院 第 三 庭
                                審 判 長 評  事      曾  隆  興
                                         評  事      吳  明  鴻
                                         評  事      高  啟  燦
                                         評  事      蔡  進  田
                                         評  事      鄭  淑  貞
右  正  本  證  明  與  原  本  無  異
                                         法院書記官  陳  佩  玲
中    華    民    國     八十八      年      六      月       四        日
